【裁判字號】    90,台上,3084
【裁判日期】    900524
【裁判案由】    盜匪等
【裁判全文】
最高法院刑事判決                                九十年度台上字第三○八四號
    上   訴   人  台灣高等法院台中分院檢察署檢察官
    上訴人即被告  甲○○
    上訴人即原審選任辯護人
    暨 本 審 選 任 辯 護.
    上訴人即被告  乙○○
右上訴人等因被告等盜匪等罪案件，不服台灣高等法院台中分院中華民國九十年三月
八日第二審判決（八十九年度上重訴字第二六號，起訴案號：台灣台中地方法院檢察
署八十八年度偵字第二二七九七號），提起上訴，本院判決如左：
    主  文
原判決撤銷，發回台灣高等法院台中分院。
    理  由
本件原判決認定上訴人即被告甲○○與黃福德同屬台中市國通交通股份有限公司計程
車司機，黃福德兼營「日日會」放款予同業之計程車司機，甲○○亦向黃福德借款。
民國八十八年十月二十一日中午近一時許，甲○○因黃福德將前來收取借款利息新台
幣（下同）二萬元，即央求其妻江秋華外出籌款；江秋華乃將年僅一歲餘之幼女留在
店內，獨自攜帶幼子外出籌款。是日下午二時許，黃福德依約前往江秋華所經營家庭
美髮兼住所即台中縣太平市○○路○段二○六巷二號索討利息，適上訴人即被告乙○
○亦在場。黃福德時而炫耀其有多張信用卡及存款，時而因索款語出不遜，而甲○○
又無錢可還遭黃福德訕笑。甲○○、乙○○二人心生不滿，即共同基於意圖為自己不
法所有之犯意聯絡，趁黃福德疏於防範之際，由甲○○持麻繩，將坐在椅上之黃福德
自腰部加以綑綁；因黃福德雙手掙扎站立，並將椅子往後推倒，繩索亦順勢往上拉至
頸部位置，乙○○見狀，隨手執起維士比玻璃瓶往黃福德頭部敲擊，致黃福德陷於昏
迷。為免店外之路人或前來美髮之顧客察覺，遂共同將黃福德抬至浴室；甲○○囑乙
○○在浴室內看管黃福德，其則到客廳清理血跡及玻璃碎片，隨後抱起哭啼之幼女在
美髮店外安撫。惟黃福德昏迷不久隨即清醒掙扎起身，揚言日後算帳，乙○○為避免
黃福德日後報復，見圈繞黃福德之繩索仍懸掛在頸部，遂單獨萌生殺人犯意，強勒黃
福德脖子上之麻繩，致其因缺氧於同日下午四時四十分死亡。此時乙○○始高呼仍在
外頭安撫幼女，對黃福德死亡一事毫不知情之甲○○。甲○○得知黃福德已氣絕後，
為避免事跡敗露，除將在外籌款無著，對黃福德死亡一事毫無所悉之妻小送往鄰近富
苑汽車旅館暫住外，隨即由甲○○搜刮黃福德皮包內之現金四千元、中國信託商業銀
行信用卡、郵局提款卡各一張、金項鍊一條、摩托羅拉小海豚行動電話一具。得手後
，復基於概括之犯意，依黃福德皮包紙條上所載密碼，持上開中國信託商業銀行信用
卡，連續於同日二十二時四分八秒、五分八秒、六分十秒、七分一秒，在台中市○○
路○段八七五號中國信託商業銀行文心分行之提款機，以不正之方法預借現金四筆，
每筆均為三萬元（每筆需另扣手續費一千零五十元），合計十二萬元後，乙○○分得
四萬五千元，餘款七萬五千元，連同黃福德身上之現金四千元、金項鍊一條均由甲○
○取得。甲○○復於翌日（二十二日）中午持上開金項鍊，以二萬一千八百四十九元
之代價出售予台中市○○路○段三八六號金泰銀樓。乙○○、甲○○為圖湮滅犯行，
共同基於侵害屍體之犯意聯絡，於同日（二十二日）凌晨一時三十二分許，著由甲○
○提二十公升之油桶前往台中縣太平市○○路二二三號永豐路加油站，購買四百三十
元之汽油，隨即於是日凌晨四時許，共同將黃福德屍體以毛毯綑綁，由甲○○駕駛黃
福德所有Ｕ六－三三一號計程車附載乙○○連同黃福德之屍體前往同縣太平市○○路
底與台中市交界處垃圾堆，將黃福德屍體抬下，由乙○○以汽油點火焚屍，再由甲○
○駕駛上揭計程車載乙○○往台南方向逃逸。途經太平市○○路○段和平橋時，將盜
匪所得之摩托羅拉小海豚行動電話一具丟棄於橋下、途經一江橋時，仍由甲○○將油
桶丟棄於橋下。車行至台南縣佳里鎮時，二人即將該計程車送洗後，開至台南縣永康
交流道中正北路三一八巷口附近棄置，再共同搭計程車返回台中。嗣又於同日十七時
許，由甲○○駕駛其所有Ｖ九－七八二號計程車搭載乙○○，由乙○○持上開中國信
託商業銀行信用卡前往台中市○○路崇德加油站加油，使該加油站員工陷於錯誤，而
允其持卡加油消費六百三十元，並由乙○○偽造「黃福德」之署押於信用卡簽帳單上
，足生損害於中國信託商業銀行。黃福德之屍體，嗣於同日清晨四時許，經農民發現
報警，警方確定死者身份，並得知黃福德之信用卡於身故後仍遭使用，始循線查獲等
情。因而將第一審之判決撤銷，改判論處甲○○共同意圖為自己不法之所有，以強暴
至使不能抗拒，而取他人之物，又共同損壞屍體；乙○○強劫而故意殺人，累犯罪刑
（死刑）。固非無見。惟查：(一)刑法上所謂共同正犯係指以共同犯罪之意思，參與犯
罪構成要件或犯罪構成要件以外之行為，或以幫助犯罪之意思，參與該犯罪構成要件
之行為者而言。故以共同犯罪之意思參與者，即使其實施之行為非屬犯罪構成要件之
行為，仍無礙於共同正犯罪責之成立。本件檢察官起訴書指訴甲○○共同觸犯懲治盜
匪條例第三條第一項第十款之強劫致人於死罪嫌，原審依刑事訴訟法第三百條變更起
訴書所引用之上開法條，改依同條例第五條第一項第一款論處其強盜罪刑。無非以甲
○○與乙○○共同強盜黃福德犯行，係臨時起意，非事先預謀，且甲○○對於乙○○
殺害黃福德部分，無犯意之聯絡及行為之分擔為論據。然甲○○於警訊中已坦承係伊
與乙○○共同謀害黃福德不諱。嗣於檢察官初訊中更自白：「（麻繩與維士比的瓶子
是你們事先準備的？）答：是」；「（你事先與乙○○討論說黃福德不合作就要給他
死？）答：是」；「你們當時計畫不留活口？）答：是的」；「為何還未搶到金卡，
就將黃福德勒死？）答：因他反抗，原先計畫是搶他的錢，再予殺害，因他反抗所以
才將他勒死」等語。與乙○○於檢察官初訊中自白：「……黃德福十月二十日有去甲
○○家收利息，所以甲○○找我說黃德福金卡內有一百多萬元，要搶過來，所以我們
二人便計畫如何搶這筆錢，先約他過來說要還利息，我們事先準備好麻繩與維士比的
瓶子，等他來了之後趁他不注意，我拿維士比的瓶子敲他的頭部，他便倒在地上，我
們便將他拉到浴室內」；「（你們是計畫搶這筆錢？）答：打算將他殺死之後拿他的
金卡去領錢」；「黃福德在浴室醒來之後是誰將他勒死？）答：是我出力將他勒死，
甲○○則在外把風以防有人過來」等情節似相符合。（見第二二七九七號偵卷第十二
至十四頁、第十七至十九頁、第五二至五四頁）。如果無訛，甲○○就乙○○強劫而
殺死黃德福一節，非但事先參與謀議，事中分擔實施以繩索勒昏被害人及在店外把風
之行為，事後並共同焚屍及分贓劫得之款項。則能否謂其非以共同犯罪之意思，參與
犯罪構成要件或犯罪構成要件以外之行為，即堪質疑。雖黃福德最終係經由乙○○以
麻繩將其勒死；甲○○僅在店外把風，非參與屬犯罪構成要件之行為，似仍無礙於共
同正犯罪責之成立。原審未就被告等在檢察官中之自白，說明其何以不足採信之理由
，遽認甲○○之行為僅止於強盜之犯行，而無殺人之共同犯意，非但與卷內證據資料
不相符合，抑且有判決適用法則不當之違誤。(二)連續犯之成立，除主觀上須基於一個
概括之犯意外，客觀上須先後數行為，逐次實施而具連續性，侵害數個同性質之法益
，其每一前行為與次行為，依一般社會觀念，在時間差距上，可以分開，在刑罰評價
上，各具獨立性，每次行為皆可獨立成罪，構成同一之罪名，始足當之；如數行為於
同時同地或密接之時地實施，侵害同一法益，各行為之獨立性極為薄弱，依一般社會
觀念，在時間差距上，難以強行分開，在刑罰評價上，以視為數個舉動之接續實施，
合為包括之一行為予以評價，較為合理，則屬接續犯。原判決事實認定被告等於強盜
被害人黃福德之財物得手後，復基於概括之犯意，依黃福德皮包紙條上所載密碼，持
劫得之中國信託商業銀行信用卡，連續四次，於八十八年十月二十二日二十二時四分
八秒、五分八秒、六分十秒、七分一秒，在台中市○○路○段八七五號中國信託商業
銀行文心分行之提款機，以不正之方法預借現金四筆，每筆均為三萬元（每筆需另扣
手續費一千零五十元），共計十二萬元部分之行為，時間緊接，所犯罪名相同，係出
於概括之犯意，反覆為之，為連續犯，依刑法第五十六條之規定，論以刑法第三百三
十九條之二第一項之罪等情。然被告等由自動付款設備取得他人財物之行為，因每次
提款不能超過三萬元，始分四次提領，係於同時同地實施，每次僅相差一分左右，均
侵害同一法益，又屬構成要件相同之罪，其各次行為之獨立性極為薄弱，依一般社會
觀念，在時間差距上，似難以強行分開，在刑罰評價上，以視為數個舉動之接續施行
，合為包括之一行為予以評價，較為合理，其能否遽以連續犯論處，亦非毫無探求之
餘地。(三)刑事訴訟法第九十五條第一款規定：「訊問被告應先告知犯罪嫌疑及所犯所
有罪名。罪名經告知後，認為應變更者，應再告知。」，此乃被告在刑事訴訟上應受
告知之權利，為行使防禦權之前提。其所謂「犯罪嫌疑及所犯所有罪名」，除起訴書
所記載之犯罪事實及所犯法條外，自包含依刑事訴訟法第二百六十七條規定起訴效力
所擴張之犯罪事實及罪名。法院就此等新增或變更之罪名，均應於其認為有新增或變
更之情形時，至遲於審判期日前踐行上開告知之程序，使被告知悉而充分行使其防禦
權，始能避免突襲性裁判，而確保其權益；否則，如僅就原起訴之犯罪事實及罪名調
查、辯論終結後，擅自擴及起訴書所記載罪名以外之犯罪事實或變更起訴書所引應適
用之法條而為判決，就此等未經告知之犯罪事實及新罪名而言，無異剝奪被告依同法
第九十六條、第一百七十三條、第二百八十九條規定所應享有之權益，其所踐行之訴
訟程序，即難謂於法無違。本件檢察官起訴書係指訴被告等觸犯懲治盜匪條例第三條
第一項第十款之強劫致人於死罪嫌，原審依刑事訴訟法第三百條變更起訴書所引用之
上開法條，改依同條例第二條第一項第六款及第五條第一項第一款分別論處乙○○強
劫而故意殺人、甲○○強盜罪刑，均未於審判期日或之前踐行刑事訴訟法第九十五條
規定告知應變更之罪名。依上開說明，其訴訟程序之踐行即有瑕疵可指。(四)有罪判決
書應於理由內記載其所適用之法律，刑事訴訟法第三百十條第七款定有明文。原判決
認定乙○○除觸犯懲治盜匪條例第二條第一項之強劫而故意殺人罪外，並牽連犯有刑
法第二百四十七條第一項之損壞屍體罪。惟於論罪法條欄漏載刑法第二百四十七條第
一項之法條，並有疏漏。以上為上訴意旨所指摘及本院得依職權調查之事項，應認原
判決有撤銷發回更審之原因。又甲○○參與損壞屍體部分，與強盜而故意殺人部分有
方法結果之牽連關係，應一併發回，併此指明。
據上論結，應依刑事訴訟法第三百九十七條、第四百零一條，判決如主文。
中      華      民      國     九十     年      五      月    二十四    日
                              最高法院刑事第五庭
                                  審判長法官  紀  俊  乾
                                        法官  黃  正  興
                                        法官  劉  介  民
                                        法官  陳  東  誥
                                        法官  張  春  福
      右正本證明與原本無異
                                              書  記  官
中      華      民      國     九十     年      五      月    二十八    日


司法院資訊處製作；財團法人民間司法改革基金會備份。
